臺灣臺中地方法院刑事判決　　　　　　　　　　　　　　九十一年度自字第九一號
　　自　訴　人　甲○○
　　被　　　告　乙○○
右列被告因侵占案件，經自訴人提起自訴，判決如左：
    主  文
乙○○無罪。
    理  由
一、自訴意旨略以：被告乙○○於民國九十年十月十七日在台中市○○街一四八號與
    自訴人甲○○訂立契約，約定被告受僱於自訴人，每月薪資新台幣（下同）二萬
    元，並由被告駕駛自訴人所有Ｕ６─８７１號營業小客車（以下稱系爭車輛，該
    車係靠行於北洲交通事業股份有限公司），雙方約定被告應將每日所得繳交七百
    元予自訴人作為車輛營業及維修費用，其餘作為被告之薪資及紅利，同時雙方又
    口頭約定車輛每跑五千公里，須回公司做保養及更換機油。詎被告於九十年十月
    十九至九十年十一月十三日有繳回營利所得，之後，即未再付營業費用，共計尚
    積欠自訴人四萬二千七百元，且未回公司做定期保養，自訴人遍尋不著，曾於九
    十一年一月九日寄發存證信函，被告仍置之不理，而將系爭車輛占為己用，拒不
    返還。嗣於九十一年一月三十日自訴人發現系爭車輛放置於台中市○路○○○路
    附近，自訴人始得將該車開回。因認被告涉有刑法第三百三十六條第二項業務侵
    占罪嫌等語。
二、按犯罪事實應依證據認定之，無證據不得推定其犯罪事實；又不能證明被告犯罪
    者，應諭知無罪之判決，刑事訴訟法第一百五十四條、第三百零一條第一項分別
    定有明文。所謂認定犯罪事實之證據，係指足以認定被告確有犯罪行為之積極證
    據而言，如未發現相當證據，或證據不足以證明，自不能以推測或擬制之方法，
    以為裁判基礎；再自訴人之指訴，係以使被告受刑事訴追為目的，是其陳述是否
    與事實相符，仍應調查其他事實以資審認，始得為不利被告之認定，分據最高法
    院四十年度臺上字第八六號、五十二年度臺上字第一三００號判例闡釋在案。次
    按，刑法上之侵占罪，須持有人變易原來之持有意思而為不法所有之意思，始能
    成立，如僅將持有物延不交還或有其他原因致一時未能交還，既缺乏主觀要件，
    即難遽以該罪相繩，最高法院六十八年度臺上字第三一四六號判例著有明文。
三、本件自訴人認被告涉有刑法第三百三十六條第二項業務侵占罪嫌，無非係以被告
    於九十年十月十七日受僱於自訴人駕駛系爭車輛，自九十年十一月六日之後積欠
    租金，又拒不返還承租之車輛等情，有合約書影本、存證信函影本等為據。訊據
    被告就向自訴人承租系爭車輛及積欠租金等事實固坦承屬實，惟堅詞否認有自訴
    人所指之業務侵占犯行，辯稱：伊向自訴人承租營業小客車營業，嗣因經濟狀況
    不佳，所以積欠租金，有收到存證信函，但有打電話自訴人，告知沒有錢，系爭
    車輛已於九十一年還給自訴人，且伊有開本票給自訴人，言明一個月還一萬元，
    是伊並無侵占意圖等語。
四、經查：
（一）自訴人雖於九十一年三月七日本院審理時陳稱被告於九十年十一月十三日後即
      未繳回營利所得，然同日嗣又陳稱：被告在九十一年二月二十日還有給付一萬
      元現金，並簽發被告及被告之母為發票人之本票四張，每張各一萬元予自訴人
      等語，則被告租金繳納至九十年十一月十三日，在九十一年二月二十日仍有繳
      納租金行為，且有簽發本票作為償還租金之用，要屬無疑。是被告乙○○有進
      於前揭時地向自訴人租賃系爭營業小客車，而最後於九十一年二月二十日尚有
      繳納租金等事實，此有自訴人供述為憑，並有合約書在卷可查，堪信為真。是
      本件爭點即在於被告未依約還車、繳租，是否有「變易持有為所有之意思」？
（二）查自訴人指述被告尚有積欠其租金（未交回營業所得）及未回公司保養更換機
      油等情，有違雙方之約定，而認被告有侵占入己之意圖云云。然縱或被告未定
      期將系爭車輛送回公司做保養，亦未回公司更換機油，有違雙方約定，惟此乃
      對租賃物之保管使用行為，並非處分行為，尚難因被告未到自訴人公司保養、
      更換機油，即遽認被告有變異原持有之意思為所有之意思，應僅為被告違反保
      管使用系爭車輛之民事約定，應負債務不履行之責任而已。
（三）次查被告自九十年十月十九日起繳租至九十年十一月十三日，已有一段時日，
      並於九十一年二月二十日尚繳交一萬元及交付本票四紙供為擔保，且未見被告
      有隱匿或處分（如出售或出質）系爭車輛之情形，足見被告並無變易持有為所
      有之不法意圖。被告既係嗣後經濟狀況不佳始未如期支付車租，又非拒不返還
      車輛情事，僅係持有該車輛延未交還，益徵其主觀上並無將系爭車輛車變易持
      有為所有之意，揆諸首揭判例意旨，尚難僅以自訴人一時無法覓得被告及被告
      未按時給付租金、定期回公司保養系爭車輛或遲未返還系爭車輛之民事糾紛，
      即認被告有上開業務侵占之犯行。再參諸自訴人已取回系爭車輛，且被告已與
      自訴人達成民事和解（有被告事後提出之和解書一份可按）等情，亦足見被告
      主觀上應無侵占上開車輛之意思，其所為應僅係逾期未支付租金之民事違約行
      為，核與刑法上侵占罪之構成要件不符，自難遽以該罪相繩。此外，復查無其
      他積極證據證明被告有自訴人所指之業務侵占犯行，既無法證明被告犯罪，依
      照首開說明，本件自應為被告無罪之諭知。
據上論斷，應依刑事訴訟法第三百四十三條、第三百零一條第一項，判決如主文。
中      華       民      國    九十一    年      四      月     三十    日
                                        臺灣臺中地方法院刑事第七庭
                                            法  官  曾  佩  琦
右正本證明與原本無異。
如不服本判決，應於送達後十日內向本院提出上訴狀 （須附繕本） ，上訴於台灣高
等法院台中分院。
                                            書記官
中      華       民      國    九十一    年      四      月     三十    日
